【裁判字號】    99,訴,544
【裁判日期】    990927
【裁判案由】    履行契約
【裁判全文】
臺灣臺北地方法院民事判決               99年度訴字第544號
原      告  吳木麟即金利金屬企業社
訴訟代理人  黃德賢律師
被      告  泰興工程顧問股份有限公司
法定代理人  甲○○
訴訟代理人  林峻立律師
            王聖舜律師
上列當事人間履行契約事件，本院於民國99年9月13日言詞辯論
終結，判決如下：
    主  文
被告應給付原告新台幣壹佰肆拾萬元及自民國九十九年二月十二
日起至清償日止，按年息百分之五計算之利息。
訴訟費用由被告負擔。
本判決於原告以新臺幣肆拾柒萬元為被告供擔保，得假執行。但
被告如於假執行實施前，以新臺幣壹佰肆拾萬元為原告預供擔保
，得免為假執行。
    事實及理由
一、被告泰興工程顧問股份有限公司（下稱泰興公司）之法定代
    理人原為羅恭怡，嗣變更為甲○○，此有臺北市政府99年5
    月19日府產業商字第09983398510號函在卷可稽，並經其具
    狀聲明承受訴訟，依法並無不合，應予准許。
二、原告起訴主張：
（一）被告於民國94年1月11日與訴外人長泓消防器材有限公司
      （下稱長泓公司）簽訂工程發包合約書（下稱系爭合約）
      ，約定被告公司將所承攬自台塑石化煉油廠四期槽區擴建
      工程（下稱系爭工程）之500區、3000區、4000區轉包給
      長泓公司，工程總價為新臺幣（下同）33,398,064元。長
      泓公司則將系爭工程4000區部分轉包予原告，嗣長泓公司
      與被告於95年6月20日合意終止系爭合約並訂有終止協議
      書（下稱系爭終止協議書），約定被告應給付長泓公司結
      算工程款共500萬元，分A、B兩期支付，每期250萬元，且
      分別附有條件，而當長泓公司完成A期所附加之條件後，
      被告即於95年7月31日匯款250萬元（含加值稅共2,624,96
      0元）予長泓公司設於華南銀行內壢分行之帳戶（帳號：
      000-00-000000-0）。而長泓公司為使系爭終止協議書中
      約定之B期條件成就，曾多次與原告協商，然協議未果，
      長泓公司遂於95年12月20日向臺灣桃園地方法院（下稱桃
      園地院）訴請確認與原告間承攬工程債權不存在（案號：
      95年度訴字第2081號），兩方並於98年3月4日達成訴訟上
      和解，和解成立內容為將被告公司所扣留之250萬元，由
      原告取得140萬元，長泓公司則得110萬元。詎被告仍拒絕
      依系爭終止協議書B期約定，給付長泓公司110萬元，經長
      泓公司以給付工程款事件訴請本院以98年度建字第94號民
      事判決被告應給付長泓公司110萬元及自98年5月5日起至
      清償日止之法定遲延利息。從而，被告依系爭終止協議書
      B期約定，應按其協議逕行付款予原告，即250萬元扣除付
      予原告之140萬元之餘額，再付予長泓公司，惟被告迭受
      通知仍拒不依協議給付，爰以本件起訴狀之送達代替催告
      ，請求被告給付140萬元及利息。
（二）聲明：（1）被告應給付原告140萬元及自起訴狀繕本送達
      翌日（即99年2月12日）起至清償日止，按年息5%計算之
      利息。（2）願供擔保，請准宣告假執行。
三、被告則抗辯：
（一）被告為執行系爭工程，乃於94年7月11日與訴外人長泓公
      司簽訂系爭合約，合約預估總金額為33,398,064元（不含
      加值稅），訴外人長泓公司並將工作分包予原告及其他下
      包商等，而長泓公司承作系爭工程本應依約履行，詎其並
      未依約定進度施作，一再延誤，造成工期緊迫，是被告乃
      以95年5月9日備忘錄通知長泓公司派員商討解約事宜，並
      以95年5月19日備忘錄通知終止系爭合約，復以95年6月5
      日備忘錄通知「本公司再次重申、要求貴公司立即停工、
      除結算清點必要人員外、請將其餘貴公司人員入場證繳回
      並立即派員立即停工解約事宜」。又被告因工期緊迫，為
      免本工程因長泓公司之因素造成進一步之延誤，致使被告
      之損失擴大，不得已逕與長泓公司簽訂95年6月20日「合
      約終止協議書」，約定結算工程款為500萬元，並分A、B
      兩期支付，但雙方除約定被告負有如辦理材料點交、歸還
      所有本案工程配發之人員、車輛進出證件及臂章，並無償
      提供氬桿機等義務外，為利本工程於終止合約後，被告隨
      即可順利推展工程進度，雙方更特別約定長泓公司「負有
      儘速妥善解決並結清與下包商等有關之索賠，以保護被告
      及業主不受干擾」、「儘速妥善解決」等之義務。而原告
      亦於另件與訴外人長泓公司之訴訟(案號：臺灣桃園地方
      法院95年度訴字第2081號)中以民事答辯(五)暨補充反訴理
      由狀明確主張：「泰興公司於95年6月20日終止與長泓公
      司間合約之原因，在於長泓公司未依約履行合約義務，經
      泰興公司陸續發函催告均不改善所致」，顯見長泓公司確
      未履行系爭終止協議書所附加之條件甚明。
（二）又系爭終止協議書於95年6月20日即已簽訂，惟訴外人長
      泓公司不但未儘速妥善解決，且拒絕與下包商協商，以致
      下包商即原告主動於95年8月9日以存證信函向長泓公司提
      出請求，惟長泓公司根本拒不履行依該約定所負之義務，
      甚至拒絕與下包商協商或參與調解會。被告乃以95年9月
      14日備忘錄通知長泓公司「貴公司若違反95年6月20日合
      約終止協議書所訂之義務，本公司即無依協議書支付貴公
      司之義務」，並再以96年2月15日備忘錄通知長泓公司「
      請貴公司於96年3月5日前完成下列終止協議書約定事項，
      否則即為違反終止協議書」、「請貴公司於上述期限內，
      解決上述事項，貴公司未能依終止協議書約定履行即將回
      歸原合約處理後續事宜」，嗣被告更以96年9月7日備忘錄
      告知長泓公司「上述代墊與新增費用皆因貴公司未依協議
      書之內容執行貴公司之義務保護泰興及業主不受干擾，此
      部份本公司之損失應為貴公司負擔」、「今後本公司將依
      原合約相關條款處理後續事宜」，且對於長泓公司之來函
      請求，亦以98年4月7日備忘錄函知「由於貴公司違反合約
      ，怠於履行合約義務，肇致合約終止，造成本公司重大損
      害，嗣後又拒不履行終止協議書之義務，貴公司實無由向
      本公司為任何請求」在案。
（三）再者，訴外人長泓公司不但未依約儘速妥善解決，且拒絕
      與下包商協商，甚至於95年12月20日以對原告起訴之方式
      （案號：桃園地院95年度訴字第2081號），而非以協議方
      式解決，而其起訴聲明竟係「請求確認兩造間承攬工程款
      債權不存在」，不但完全否認原告對其有任何工程款請求
      權可言，甚至主張「尚有溢付161,839元」，倘若如此，
      長泓公司何以未於95年6月20日雙方簽訂系爭終止協議書
      時，即向被告告知此一情形。就此，原告亦於該訴訟中自
      行主張「甚且還發生長泓公司於終止合約後，向泰興公司
      領取工程款250萬元後，竟然違背終止協議書A項之約定義
      務...，故不支付分文工程款給諸家下包商等情…足見長
      泓公司捏詞提起本件本訴案件，違背上開終止協議書B項
      之約定義務...，意欲藉故不支付工程款給被告之企圖，
      甚明」。由此顯見，長泓公司不但未履行系爭終止協議書
      所附加之A期各項條件，連B期之最基本並為兩造締約目的
      之「儘速妥善解決」條件亦未履行，此亦早為原告所自承
      在案。在此情形下，原告與長泓公司未經被告參與所自行
      協商所作成之和解筆錄，不但並無拘束被告之效力，且原
      告之本件訴訟請求更有違民法第148條規定之誠信原則，
      被告自亦不負有給付之義務。
（四）此外，系爭終止協議書既係約定「儘速妥善解決」，惟上
      開桃園地院95年度訴字第2081號訴訟卻迄至98年3月3日始
      達成和解，距上開95年6月20日系爭終止協議書已逾2年8
      個月有餘，甚至已逾民法第127條第7款承攬人2年報酬請
      求權時效之規定，顯不符「儘速妥善解決」之約定，且難
      謂長泓公司已履行系爭終止協議書所附加之A、B兩期各項
      條件，是原告再執上揭和解筆錄以為本件訴訟主張，自無
      可採。
（五）聲明：（1）原告之訴及假執行之聲請均駁回。（2）如受
      不利之判決，願供擔保請准宣告免予假執行。
四、兩造不爭執之事實：
 （1）被告為執行台塑石化煉油廠四期槽區擴建工程專案，與訴
      外人長泓公司於94年7月11日簽訂系爭合約，約定由被告
      將前開工程之500區、3000區、4000區轉包予長泓公司，
      合約預估總金額為33,398,064元。長泓公司嗣將前開工程
      4000區部分轉包予原告。
 （2）被告於95年5月9日以備忘錄通知長泓公司派員商討解約事
      宜、於同年月19日以備忘錄通知終止系爭承攬契約，並於
      同年6月5日以備忘錄通知「本公司再次重申、要求貴公司
      立即停工、除結算清點必要人員外，請將其餘貴公司人員
      入場證繳回並立即派員立即停工解約事宜」。
 （3）長泓公司與被告於95年6月20日簽訂系爭終止協議書，雙
      方約定按現狀結算終止前開承攬契約，被告將分兩次支付
      長泓公司結算工程款共500萬元；被告已給付長泓公司第
      一期款250萬元。
 （4）被告於95年9月14日以備忘錄通知長泓公司「貴公司若違
      反95年6月20日合約終止協議書所訂之義務，本公司即無
      依協議書支付貴公司之義務」。
 （5）被告於96年2月15日以備忘錄通知長泓公司「請貴公司於
      96年3月5日前完成下列終止協議書約定事項，否則即為違
      反終止協議書」。
 （6）被告於96年9月7日以備忘錄通知長泓公司「上述代墊與新
      增費用皆因貴公司未依協議書之內容執行貴公司之義務保
      護泰興及業主不受干擾，此部分本公司之損失應為貴公司
      負擔。今後本公司將依原合約相關條款處理後續事宜」。
 （7）原告於95年8月9日以存證信函向長泓公司請求給付工程款
      ，並將存證信函副知被告。嗣長泓公司於95年12月20日在
      桃園地院對原告起訴請求「確認兩造間承攬工程債權不存
      在」（案列95年度訴字第2081號）。雙方於98年3月3日達
      成訴訟上和解，和解內容為：長泓公司同意給付原告140
      萬元（付款方式為由被告給付長泓公司之工程保留款250
      萬元內支付）。
 （8）長泓公司於98年間在本院對被告提起訴訟（案列98年度建
      字第94號），請求被告依系爭終止協議書之約定給付第2
      期工程款，一審長泓公司勝訴，被告已對該判決聲明上訴
      ，並經臺灣高等法院以99年度建上易字第18號判決上訴駁
      回確定。
五、得心證之理由：
（一）兩造就上述事實不爭執，被告則為上開抗辯，則本件應審
      酌者，乃為：（1）系爭協議書所約定A、B事項，係屬附
      停止條件或為清償期之約定？（2）被告主張訴外人長泓
      公司未履行系爭協議書A項條件，及訴外人長泓公司與原
      告直至98年3月3日達成訴訟上和解，是否符合系爭終止協
      議書B項所載「儘速妥善解決」之要件？而查：
（二）按民法所謂條件，係當事人以將來客觀上不確定事實之成
      就或不成就，決定法律行為效力之發生或消滅之一種附款
      ，故使法律行為效力發生或消滅，為附條件法律行為之本
      質。倘當事人非以法律行為效力之發生，而僅以其履行繫
      於不確定之事實者，雖亦屬約款之一種，然此約款並非條
      件，應解釋為於其事實發生時，為權利行使期限之屆至（
      最高法院88年度台上字第1451號判決參照）。經本院檢視
      系爭終止協議書之內容，其前言之記載：「…同意按現狀
      結算終止合約，泰興（即被告）將按下列規定於長泓履行
      相關事項後，分兩次支付長泓結算工程款共新臺幣伍佰萬
      元整…A)長泓履行下列1至5項後，泰興支付長泓第一筆結
      算款NT2,500,000…B）第二筆結算款NT2,500,000（不含
      加值稅）將按下列規定支付長泓及其下包商金利金屬企業
      社（即原告）…。」等字樣；依據上述系爭終止協議書之
      內容可知，被告與訴外人長泓公司已經就系爭承攬合約為
      終止之合意，終止後所結算之工程款為500萬元，並約定
      500萬元工程款約定分A、B共2期給付，於訴外人長泓公司
      分別履行A項與B項之約定後，由被告分別各給付250萬元
      工程款；而被告與訴外人長泓公司就系爭承攬合約既已為
      終止之合意，其終止之合意已經發生效力，僅就結算之工
      程款約定需長泓公司履行一定之事項後，被告方負結算工
      程款之給付義務，核諸上開說明，堪認被告與訴外人長泓
      公司間係以系爭協議書上A、B項約定之事實發生為給付結
      算工程款之清償期，並非為附停止條件之法律行為。故被
      告以系爭協議書A、B期所附之應履行事項為停止條件，並
      抗辯長泓公司未履行約定條件，致給付結算工程款之法律
      行為未成就，而不負有給付義務，抗辯並未可採。
（三）被告雖抗辯訴外人長泓公司未履行系爭協議書A項條件為
      由，主張被告不負給付義務等語。然系爭終止協議書有關
      結算工程款之給付，係區分為A、B兩項，且各自應履行之
      事項各不相同，給付對象亦不一致，此有系爭終止協議書
      在卷可據，顯見被告與訴外人長泓公司於合意終止協議當
      時，已經明白協議A、B項之給付各自獨立，否則無庸於系
      爭終止協議書為分別之約定，故就被告是否應給付B項約
      定工程款，應專以B項事項為判斷，無庸再論述A項之必要
      ；是被告抗辯訴外人長泓公司未履行A項條件，而據此拒
      絕原告之請求，被告此部分之抗辯，並無理由。
（四）另系爭終止協議書載明：「B）第二筆結算款NT＄2,500,0
      00（不含加值稅）將按下列規定支付長泓及其下包商金利
      金屬企業社：1.有關長泓與其下包商金利金屬企業社之結
      算金額（NT＄2,500,000）爭執，長泓將儘速妥善解決並
      提示影本予泰興，且長泓同意與其下包商金利金屬企業社
      之協議結算金額由泰興直接付款予金利金屬企業社，並由
      長泓第二筆結算款扣減。2.泰興將於接獲長泓與金利金屬
      企業社之協議証明後，按其協議逕行付款予金利金屬企業
      社，另NT＄2,500,000元扣除付予金利金屬企業社付款之
      餘額，再付予長泓。」等語，足認被告與訴外人長泓公司
      合意於訴外人長泓公司履行「儘速妥善解決與金利企業社
      間之上開250萬元之爭議」後，即依訴外人長泓公司與被
      告之協議而付款；而訴外人長泓公司與原告已於98年3月3
      日在桃園地院達成訴訟上和解，和解內容為訴外人長泓公
      司同意給付原告140萬元（付款方式為由本件被告給付訴
      外人長泓公司之工程保留款250萬元內支付）等情，有桃
      園地院95年度訴字第2081號和解筆錄在卷可證，且為被告
      所不爭執，則依系爭終止協議書B項之約定，被告給付B項
      工程款250萬元之清償期即已屆至。被告雖抗辯訴外人長
      泓公司與原告間之訴訟案件歷時2年多始達成和解，與系
      爭終止協議書所約定之「儘速妥善解決」文義不符，被告
      自不負給付結算工程款之義務云云。然依據上述，系爭終
      止協議書所載B項應履行事項，既僅為清償期之約定，而
      非指以「儘速妥善解決」一事作為被告給付B期工程款之
      停止條件，即於條件成就時，被告始有給付結算工程款
      之給付義務，二者尚有不同，故被告以原告與訴外人長泓
      公司間之爭議訴訟歷時過久，抗辯被告無給付義務，並無
      理由。另外，本院再審酌，依據被告所提出95年9月14日
      備忘錄所載「請貴公司（即訴外人長泓公司）立即解決與
      金利（即原告）間糾紛，否則本公司將逕付金利＄2,388,
      267」，有備忘錄1份在卷可據，可見被告並不否認原告之
      工程款債權存在，且被告與訴外人長泓公司所以簽訂系爭
      終止協議書，無非係在解決訴外人長泓公司施作工程遲延
      問題，並供被告接續進場接手施作，以免造成被告違反與
      業主間之工程承攬契約之約定，而被告就原告所施作工程
      有無遲延或阻礙被告進場施作事實，並未提出證據證明，
      且從上述備忘錄所載，亦可看出原告所施作工程之部分，
      並非造成被告所施作工程延滯之原因，是被告與訴外人長
      泓公司約定「儘速妥善解決」，僅係在催促訴外人長泓公
      司儘速與原告協商解決，要無以「儘速妥善解決」作為作
      為是否給付B項約定工程款之條件。故B項之約定，既僅為
      工程款給付之期限，且原告與訴外人長泓公司已經和解解
      決爭議，履行期已經屆至，被告即應按約定給付B項之工
      程款。
（五）按以契約訂定向第三人為給付者，要約人得請求債務人向
      第三人為給付，其第三人對於債務人，亦有直接請求給付
      之權。民法第269條第1項有所明文。查系爭終止協議書B
      項既約定被告應給付結算工程款250萬元予訴外人長泓公
      司與原告，而B項工程款之清償期已屆至，又訴外人長泓
      公司已與原告和解，由原告取得系爭工程款140萬元之請
      求權，則原告本於系爭第三人利益契約之約定，直接請求
      被告給付140萬元及法定遲延利息，即屬有據。
（六）綜上所述，原告本於系爭終止協議書之約定，請求被告給
      付140萬元及自起訴狀繕本送達之翌日即99年2月12日起至
      清償日止，按年息百分之5計算之法定遲延利息，為有理
      由，應予准許。
六、原告陳明願供擔保，聲請宣告假執行，核無不合，爰酌定相
    當擔保金額准許之；本院並依被告之聲請，准被告得預供擔
    保，免為假執行。
七、本件判決基礎已臻明確，兩造其餘攻擊防禦方法及舉證，於
    判決結果無影響，毋庸一一論列，附此敘明。
八、結論：本件原告之訴為有理由，依民事訴訟法第78條、第39
    0條第2項、第392條第2項、第3項，判決如主文。
中    華    民    國    99    年    9     月    27    日
                  民事第二庭    法  官  陳杰正
以上正本係照原本作成。
如對本判決上訴，須於判決送達後20日內向本院提出上訴狀。如
委任律師提起上訴者，應一併繳納上訴審裁判費。
中    華    民    國    99    年    9     月    27    日
                                書記官  王怡屏

司法院資訊處製作；財團法人民間司法改革基金會備份。
